臺灣高等法院臺中分院刑事判決                    九十年度上易字第二四二六號
    上  訴  人  臺灣南投地方法院檢察署檢察官
    被      告  戊○○
右上訴人因被告竊佔案件，不服臺灣南投地方法院九十年度易字第三二五號中華民國
九十年十月十一日第一審判決（起訴案號：臺灣南投地方法院檢察署九十年度偵字第
八二四號），提起上訴，本院判決如左：
      主  文
原判決撤銷。
本件免訴。
      理  由
一、公訴意旨以：被告戊○○明知南投縣水里鄉甲○○○林水里營林區第十七林班第
    六十八之一及第四十八之一號國有林地，面積○‧九○六三公頃，係國有土地，
    目前由國立台灣大學農學院實驗林管理處（下稱台大林管處）管理中，竟意圖為
    自己不法之利益，自民國六十八年起，逐年由其向台大林管處所承租之第十七林
    班第五號合作造林地漸次向前開二地號之國有林地越界開發，種植檳榔及果樹等
    農作物，並陸續搭建工寮、水池等，加以竊佔。八十五年賀伯颱風後，因舊有工
    寮傾塌，遂在舊工寮之旁搭建新工寮，經台大林管處屢發函及當面勸阻，均置之
    不理，因認被告涉有竊佔罪嫌。
二、按最重本刑為三年以上十年未滿有期徒刑之罪者，其追訴權之時效，因十年不行
    使，而消滅；又時效已完成者，應諭知免訴之判決。刑法第八十條第一項第二款
    、刑事訴訟法第三百零二條第二款分別定有明文。公訴人認被告涉有前揭竊占之
    犯行，無非係以：（一）被告向台大林管處承租之面積為一公頃，而越界面積為
    ○‧九○六三公頃，越界開發比例近百分之百，不能諉為不知越界。（二）被告
    之開發並非一次完成，而係漸次開發，此可由被告竊佔林地上之檳榔樹及果樹高
    矮、大小並非一致可知。況檢察官於九十年四月十日至竊佔林地現場履勘之結果
    ，檳榔樹有六、七公尺高者，亦有約二公尺高者，據被告稱前者已栽種二十年，
    而後者為五年左右；另竊占之林地上尚搭有新、舊二棟工寮，該新工寮係於八十
    五年間始興建，此部分業據被告自白在卷。是被告犯罪行為之全部完成當在八十
    五年間，依刑法第八十條之規定，竊佔罪之追訴權時效尚未完成等語，為其論據
    。訊據被告堅決否認有何竊佔犯行，辯稱：伊不知有越界，伊於六十七年間承受
    前手與台大林管處之租約，並於六十八年間換約，不知界址何在，舊工寮於七十
    九年間曾向台大林管處申請核准搭建，台大林管處並未糾舉伊越界，而伊所搭建
    之新工寮，性質上係因舊工寮經久使用予以修建，並非重建且未擴大使用範圍，
    當不須另向被害人申請核准等語。
三、經查：
(一)被告自六十八年間起即接續前手，向台大林管處承租水里營林區第十七林班第五
    號合作造林地，嗣漸次往上開發，已越界開發至同林班第六十八之一及第四十八
    之一號國有林地，並在其上種植檳榔樹、果樹，上述第六十八之一號之林地於七
    十九年十二月六日以前，即存有一棟面積九十六平方公尺之舊工寮，嗣賀伯颱風
    過境後，因舊工寮部分坍塌，被告乃於八十五年間在原址新建工寮一棟等情，為
    被告及告訴人所是認，並有告訴人所繪製之現場圖、上述第六十八之一號林班地
    施工及繳款明細表、國立台灣大學農學院實驗林管理處合作造林地台帳（該台帳
    雖載明舊工寮係位於上述第五號林地，惟實際測量結果，應係位於第六十八之一
    號林地）、新舊工寮相片八張附卷可證，並經臺灣南投地方法院檢察署檢察官及
    本院至現場履勘屬實，製有勘驗筆錄各一份在卷可憑（見本院卷第五十六至六十
    二頁、第七十八至八十四頁，原審卷第四十二、六十五、六十六頁，偵查卷第二
    十八、二十九頁），合先敘明。
(二)而被告於上開林地內所種植之檳榔樹，經本院會同鑑定人即行政院農業委員會林
    業試驗所助理研究員丁○○，沿上述第五、六十八之一、四十八之一號林地界線
    ，逐一檢界線邊緣之檳榔樹生長年限，該等檳榔樹依目前之生長狀況及樹高情形
    研判，樹齡應在十五年以上等情，亦據丁○○於本院勘驗時證述明確，此有本院
    之勘驗筆錄附卷可查（見本院卷第五十七頁），足見被告於七十六年間即已漸次
    開發完成，並占有上述第六十八之一、四十八之一號林地，迄台大林管處於九十
    年二月十三日向南投縣警察局集集分局提出告訴之九十年二月十三日止，已逾十
    三年。而刑法第三百二十條第二項竊佔罪之法定最重本刑，為五年之有期徒刑，
    依刑法第八十條第一項第二款之規定，其追訴權為十年。是被告上開之行為顯已
    逾十年之追訴權時效。
(三)公訴人雖以：「被告之開發並非一次完成，而係漸次開發，此可由被告竊佔林地
    上之檳榔樹及果樹高矮、大小並非一致可知。況檢察官於九十年四月十日至竊佔
    林地現場履勘之結果，檳榔樹有六、七公尺高者，亦有約二公尺高者，據被告稱
    前者已栽種二十年，  而後者為五年左右；另竊占之林地上尚搭有新、舊二棟工
    寮，該新工寮係於八十五年間始興建，是被告犯罪行為之全部完成當在八十五年
    間」。惟按刑法上之竊佔罪，為學理上之即成犯，竊佔行為完成時犯罪即成立，
    以後之繼續竊佔乃狀態之繼續，而非行為之繼續，最高法院二十五年上字第七三
    七四號、六十六年台上字第三一一八號判例可資參照。查被告於上述第六十八之
    一、四十八之一號林地上所種之檳榔樹，雖高矮、大小並非一致（詳見檢察官之
    勘驗筆錄），惟此係因有些舊株已死，最近幾年再補植新株之結果，而新工寮係
    因八十五年間賀伯颱風過境，將舊工寮吹倒一部分，被告乃在原舊工寮處重建新
    工寮等情，亦據被告供稱在卷（見本院卷第五十七頁正面），參以上述第五、六
    十八之一、四十八之一號林地界線邊緣所種植之檳榔樹，均已超過十五年，而舊
    有工寮於七十九年十二月六日以前即已存在等情（詳如前述）觀之，足徵被告上
    開所辯應堪採信。是被告既已於七十六年間即占有上述第六十八之一、四十八之
    一號林地，縱係竊佔，行為亦早已完成，其後補植檳榔新株或原地重建工寮之行
    為，均屬竊佔狀態之繼續，而非行為之繼續，揆諸上開判例意旨，公訴人認被告
    之竊佔行為應於八十五年間始完成，即有未洽。雖台大林管處之代理人乙○○又
    稱：勘驗時所見檳榔樹之樹齡（即十五年以上），並不表示被告就已栽種如此久
    ，被告有可能將別處已生長多時之樹株移植過來等語，惟並查無其他證據足以證
    明乙○○上述之指訴，自不足作為不利於被告之證明，附此敘明。
四、原審疏未審究上情，遽為實體上無罪之判決，即有未合。公訴人上訴意旨以：原
    審認定被告無竊佔之故意，難認妥適為由，指摘原判決不當，雖無理由，但原判
    決既有上述可議之處，即屬無可維持，自應由本院予以撤銷改判。而本件追訴權
    時效既已完成，自應諭知免訴之判決。
據上論結，應依刑事訴訟法第三百六十九條第一項前段、第三百六十四條、第三百零
三條第二款，判決如主文。
本案經檢察官丙○○到庭執行職務。
中      華      民      國      九十一   年       五      月    十六    日
                                    臺灣高等法院臺中分院刑事第十庭
                                          審判長法  官  林  照明
                                                法  官  盧  江  陽
                                                法  官  蔡  名  曜
右正本證明與原本無異。
不得上訴。
                                                書記官  許  哲  禎
中      華      民      國      九十一   年       五      月     二十   日
                                                                        Ｉ
